---
# Só mude aqui!!!!
author: "Luiz Gustavo Alves Carvalho"
title: "Relatório de Aula Prática 03"
bibliography: referencias.bib
# A partir daqui nao faca alteracoes!!!!!
link-citations: true
csl: associacao-brasileira-de-normas-tecnicas-ipea.csl
subtitle: "<a href='https://bendeivide.github.io/courses/epaec/' target='_blank'>Estatística e Probabilidade</a> </br> <a href='https://bendeivide.github.io' target='_blank'>Prof. Ben Dêivide (DEFIM/CAP/UFSJ)</a>"
include-before-body: header.html
date: now
date-format: "DD/MM/YYYY, HH:mm"
lang: pt-BR
format:
  html:
    toc: true
    number-sections: true
    theme: bootstrap
    #css: styles.css
    code-fold: true
    code-tools: true
execute:
  echo: true
  warning: false
  message: false
---


## 📌 Introdução

Este relatório apresenta os resultados do lançamento de projéteis com uma catapulta, focando na coleta e análise de dados experimentais. O objetivo principal foi observar onde cada projétil caiu para entender como os resultados variam, mesmo quando tentamos repetir o mesmo movimento.

## 🎯 Objetivos

### Objetivo geral

O foco deste trabalho é a aplicação das medidas de dispersão. Essas ferramentas nos ajudam a entender o quão proximos estão os resultados ao coeficiente de variação. Se os dados estiverem próximos entre si, a catapulta é precisa; se estiverem muito afastados, o sistema apresenta alta variação. Assim, buscamos medir não apenas a distância alcançada, mas a confiança e a regularidade do equipamento utilizado.

### Objetivos específicos

- Coletar dados experimentais  
- Interpretar resultados  

---

## 📚  Fundamentação Teórica

 conceitos principais:
 
- Amplitude

Indica a distância total entre o tiro mais curto e o tiro mais longo.

$$
A = x_{\max} - x_{\min}
$$

- Variância Amostral

A variância mede o "erro" médio quadrático em relação à média. Ela mostra o quão longe os dados estão do centro, mas o resultado fica em unidades ao quadrado.

$$
\text{Variância Amostral}=s^2 = \frac{1}{n-1}\sum_{i=1}^{n}(x_i - \bar{x})^2
$$

- Desvio padrão

É a medida mais usada porque está na mesma unidade dos seus dados (ex: metros). Ele diz, em média, quanto os tiros se afastaram da média para mais ou para menos.

$$
\text{Desvio padrão}= s = \sqrt{\frac{1}{n-1}\sum_{i=1}^{n}(x_i - \bar{x})^2}
$$

- Coeficiente de Variação

Serve para dizer, em porcentagem, o quanto a sua catapulta é instável.

$$
CV = \frac{s}{\bar{x}} \times 100\%
$$

- Erro padrão da Média

Diferente do desvio padrão , o Erro Padrão mede a incerteza da sua média.

$$
EPM = \frac{s}{\sqrt{n}}
$$

usado como referencia para criação das formulas no codigo @latex
usado como referencia para conhecimento das formulas @estatistica2024

---

## ⚙️ Metodologia

A coleta de dados consistiu na execução de lançamentos experimentais com uma catapulta para fins de análise estatística de dispersão. O procedimento foi realizado de forma padronizada pelos acadêmicos de Engenharia Mecatrônica, com a divisão de tarefas organizada para minimizar erros operacionais: Maria Eduarda e Marcos atuaram na execução dos lançamentos, garantindo a constância do ângulo e da força de disparo; Igor e Lucas foram responsáveis pela medição física das distâncias alcançadas utilizando uma trena; e Wadmilson realizou a coleta e o registro sistemático dos dados.
 
 DADOS COLETADOS:
2,5 + 96;
2,5 + 89;
2,5 + 89;
2,5 + 85;
2,5 + 43,5;
2,5 + 118,5;
2,5 + 115;
2,5 + 91;
2,5 + 79;
2,5 + 89;
2,5 + 73;
2,5 + 85;
2,5 + 119;
2,5 + 97,5;
2,5 + 102;
2,5 + 90;
2,5 + 88;
2,5 + 100;
2,5 + 91;
2,5 + 86,5;
2,5 + 70;
2,5 + 91;
2,5 + 80;
2,5 + 78;
2,5 + 86,5;
2,5 + 68;
2,5 + 25;
2,5 + 79;
2,5 + 107;
2,5 + 67;
2,5 + 52,5;
2,5 + 81;
2,5 + 109;
2,5 + 83;
2,5 + 74;
2,5 + 89;
2,5 + 82,5;
2,5 + 81;
2,5 + 70;
2,5 + 90;
2,5 + 88;
2,5 + 100;
2,5 + 91;
2,5 + 86,5;
2,5 + 70;
2,5 + 91;
2,5 + 80;
2,5 + 78;
2,5 + 86,5;
2,5 + 68;
2,5 + 25;
2,5 + 79;
2,5 + 107;
2,5 + 67;
2,5 + 52,5;
2,5 + 81;
2,5 + 109;
2,5 + 83;
2,5 + 74;
2,5 + 89;
2,5 + 82,5;
2,5 + 81;
2,5 + 70;
---

## 🔍 Resultados e Discussão

Os dados obtidos após os 40 lançamentos, ajustados com a constante de 2,5 unidades, revelaram uma média de alcance de 88,41. A Amplitude (94,00) e o Desvio Padrão (19,91) demonstram uma dispersão considerável, indicando que o sistema mecânico da catapulta sofreu variações significativas durante a execução. O Coeficiente de Variação de 22,52% classifica a precisão do experimento como moderada/baixa, o que pode ser atribuído a fatores como a fadiga dos componentes elásticos ou pequenas oscilações humanas no momento do gatilho por Maria Eduarda e Marcos. No entanto, o Erro Padrão da Média (3,19) sugere que a amostra foi numericamente suficiente para garantir que a média calculada seja uma representação confiável do comportamento, permitindo concluir que, apesar da variabilidade observada por Igor, Lucas e Wadmilson, os resultados oferecem uma base sólida para o estudo das medidas de dispersão.

### 📊  Análise de Dados
 codigo para definir os dados como variavel
```{r}
medidas <- c(96, 89, 89, 85, 43.5, 118.5, 115, 91, 79, 89, 73, 85, 119, 97.5, 102, 90, 88, 100, 91, 86.5, 70, 91, 80, 78, 86.5, 68, 25, 79, 107, 67, 52.5, 81, 109, 83, 74, 89, 82.5, 81, 70)
dados <- 2.5 + medidas
```
 Amplitude
```{r}
diff(range(dados))
```
 Variância Amostral
```{r}
var(dados)
```
 Desvio Padrão
```{r}
sd(dados)
```
 Erro Padrão da Média
```{r}
sd(dados) / sqrt(length(dados))
```
 
 Coeficiente de Variação
```{r}
(sd(dados) / mean(dados)) * 100
```

usado como referencia para a criacão do codigo o livro @Rbasico2022

## 🧠 Considerações finais

O experimento de lançamento com a catapulta permitiu aplicar, de forma prática, os conceitos de estatística fundamentais para a formação em Engenharia Mecatrônica. A análise das medidas de dispersão revelou que, a variabilidade dos dados (CV de 22,52%) evidencia a influência de erros aleatórios pelo  processo manual. Conclui-se que na divisão de tarefas entre os membros, desde a execução por Maria Eduarda e Marcos, passando pela medição de Igor e Lucas, até o registro de Wadmilson — foi essencial para a integridade da amostra. O uso do RStudio como ferramenta de suporte demonstrou ser eficaz para o tratamento de dados.


## 📖 Referências