---
# Só mude aqui!!!!
author: "Luiz Gustavo"
title: "Relatório de Aula Prática 02"
bibliography: referencias.bib
# A partir daqui nao faca alteracoes!!!!!
link-citations: true
csl: associacao-brasileira-de-normas-tecnicas-ipea.csl
subtitle: "<a href='https://bendeivide.github.io/courses/epaec/' target='_blank'>Estatística e Probabilidade</a> </br> <a href='https://bendeivide.github.io' target='_blank'>Prof. Ben Dêivide (DEFIM/CAP/UFSJ)</a>"
include-before-body: header.html
date: now
date-format: "DD/MM/YYYY, HH:mm"
lang: pt-BR
format:
  html:
    toc: true
    number-sections: true
    theme: bootstrap
    #css: styles.css
    code-fold: true
    code-tools: true
execute:
  echo: true
  warning: false
  message: false
---


## 📌 Introdução

 Este relatório tem como objetivo apresentar os conceitos básicos do R, incluindo sua estrutura, principais funcionalidades e aplicações práticas. Além disso, serão abordados exemplos introdutórios que demonstram como utilizar a linguagem para resolver problemas simples de análise de dados, proporcionando uma base sólida para estudos mais avançados.


## 🎯 Objetivos

### Objetivo geral

Entender a historia de como surgiu a ideia da linguagem R, as utilidades práticas, a fundamentação dessa linguagem e seus principios que o diferem de outras.

### Objetivos específicos

- historia do R
- Entender seus 3 principios  
- Como aplicar a linguagem R
- utilização da biblioteca Leem na analise estatistica

 
---

## 📚  Fundamentação Teórica

- Algoritmos usados como exemplos no livro Epaec- Livro R básico @Rbasico2022
- historia baseada no livro @Rbasico2022
- algumas informações da apresentação do principio:Tudo é objeto em R, baseadas nas videos aulas da playlist @vRbasico

---

## ⚙️ Metodologia

 Para estudo foi utilizado aulas presencias do professor de estatistica e probabilidade,Ben Dêivide (@lattes) , ministradas para o curso de engenharia mecâtronica na universidade federal de sao joao del rei(ufsj), o livro R básico(@Rbasico2022), e videos aulas de numero 00 até 08 da playlist R básico 2024(@vRbasico).
 
 
---

## 🔍 Resultados e Discussão

- Introdução a programação em R:

 O R é um ambiente de software livre e de código aberto consolidado como uma das ferramentas mais poderosas para a análise estatística e visualização de dados. Criado originalmente por Robert Gentleman e Ross Ihaka, o sistema evoluiu através da colaboração contínua da comunidade científica global. Essa natureza colaborativa resultou em um vasto ecossistema de pacotes, conferindo ao R uma versatilidade que permite desde cálculos matemáticos simples até o desenvolvimento de aplicações web complexas,destacando-se por ser interpretada(ao invés de transformar todo o código em linguagem de máquina antes de rodar, o interpretador lê o código e já executa cada comando diretamente.), possuir escopo léxico(forma como uma linguagem de programação determina onde uma variável pode ser acessada, com base em onde ela foi criada no código. e ser distribuída sob licença gratuita, o que democratiza o acesso à ciência de dados de alto nível.

- O Ambiente RStudio:

 Para otimizar o fluxo de trabalho, utiliza-se o RStudio, a principal IDE (Ambiente de Desenvolvimento Integrado) para a linguagem. Disponível tanto em versões desktop quanto via navegador, o RStudio organiza a escrita, execução e depuração de código em uma interface intuitiva, aumentando a produtividade e acesso a todos.

- Fundamentos e Lógica da Linguagem:

A estrutura do R é regida por três princípios essenciais :

 1-Tudo o que existe é um objeto: No R, até os elementos mais básicos são objetos. Um número não é apenas um valor bruto, x é um objeto da classe numeric. Até mesmo o código que você escreve é um objeto (do tipo language), o que permite que o R analise e modifique seu próprio código antes de executá-lo.
 
 2-Tudo o que acontece é uma chamada de função: Operações e cálculos são resultados de funções em execução,por exemplo, o operador de soma + é uma função. Quando você faz 2 + 2, o R está executando a função `+`(2, 2).
 
 3-Interfaces são parte do sistema: O R foi projetado para interagir nativamente com outros softwares e linguagens.

- Componentes do Ambiente de Trabalho:

O cotidiano de programação no R envolve elementos e arquivos específicos:

1-Console: O coração da execução, onde os comandos são processados e os resultados     exibidos.

2-Prompt (>): O sinal visual que indica que o sistema está pronto para receber         instruções.

3-Ambiente Global (Global Environment): Memória temporária onde residem todos os       objetos criados na sessão.

- Arquivos de Suporte:

 RData: Salva a imagem dos objetos da sessão.

 Rhistory: Mantém o registro histórico dos comandos utilizados.

 Scripts (.R): Documentos de texto onde o código é planejado e preservado.

- Execução e Diretórios:

A interação com o código pode ocorrer diretamente no Console (via tecla Enter) ou através de Scripts (usando o atalho Ctrl + Enter). Além disso, é possível carregar códigos externos com a função source().
Para a gestão de arquivos, o conceito de Diretório de Trabalho é fundamental:
getwd(): Identifica a pasta atual de operação.
setwd(): Define um novo local de busca e salvamento no computador.

- A Natureza dos Objetos: 

Em R, um objeto é uma entidade que organiza informações em duas dimensões: interna (como o dado é alocado na memória) e externa (como ele é apresentado ao usuário). Para entender um objeto, analisamos seus atributos:

 Modo/Tipo: Verificado por mode() ou typeof().

 Comprimento: Verificado por length().

 Classe: Definida por class(), determina como as funções tratarão aquele objeto.

- Classes e Estruturas de Dados:

O R organiza informações em diferentes categorias e formatos, embora nem tudo siga estritamente o paradigma de orientação a objetos.

- Classes Comuns:

numeric: Números reais e inteiros.

logical: Valores booleanos (TRUE/FALSE).

character: Cadeias de texto (strings).

factor: Dados categóricos.

list, matrix, array e data.frame.

- Estruturas Principais:

As informações podem ser agrupadas das seguintes formas:

Vetores Atômicos: A unidade básica (ex: sequências de números ou textos).

Matrizes e Arrays: Estruturas organizadas em dimensões (2D para matrizes, ND para arrays).

Listas: Coleções flexíveis que podem conter diferentes tipos de objetos simultaneamente.

Data Frames: O padrão ouro para ciência de dados; tabelas onde cada coluna pode ter um tipo de dado diferente, facilitando a análise de planilhas complexas.

### 📊  Aplicações dos principios R

1-Tudo em R é um objeto:
```{r}
10 + 20
#comprimento do objeto
length(10)
#modo do objeto
mode(10)
#tipo do objeto
typeof(10)
#verificar se o objeto é um vetor
is.vector(10)
```
Todos os resultados com as caracteristicas acima comprova que 10 foi considerado um objetos.

2-Tudo o que acontece é uma chamada de função:
```{r}
is.function(`+`)
```
O comando is.function nos trás a resposta se o argumento colocado é uma função ou não,o resultado true da a certeza que "+" é uma função.

3-Interfaces são parte do sistema:
```{r}
`+`
```
O resultado .primitive("+") significa uma chamada de função de nome "+" na linguagem C.Que nos mostra que o R é formado por mais de uma linguagem sendo uma delas o C

### 📊  Aplicações da linguagem R
```{r}
dados <- c(0,0,0,1,1,1,1,1,1,1,2,2,2,2,3,3,3,3,3,4)
```
primeiro atribuimos os dados que temos no objeto dados com <- e como é um conjunto de numeros colocamos c() para o R tratar como vetor. 
```{r}
media_valor <- mean(dados)
print(media_valor) # Resultado: 1.7
```

A função mean() faz o calculo para nos do valor medio ou media, dos dados que temos,a função print() usamos para mostrar o valor 

```{r}
frequencia   <- table(dados)
print(frequencia)  # Mostra a contagem de cada número
```

A função table() faz o calculo para nos do valor da frequuencia dos dados,a função print() usamos para mostrar os valores.Sendo os de cima os dados e os numeros em baixo quantas vezes se repetem. 

```{r}
median(dados)
```
A partir daqui para os proximos codigos não coloquei print(),para você entender que não precisa para a linguagem R,quando a função ja retorna um valor, a função median() retorna o valor da mediana.

```{r}
sd(dados)
```
A função sd() retorna o valor do Desvio padrão.

```{r}
var(dados)
```
A função var() retorna o valor da Variância.

```{r}
length(dados)
```
A função length() retorna a quantidade de elementos dentro do conjunto/vetor.

```{r}
hist(dados, col="skyblue", main="Histograma", xlab="Valores")
```

Esse é um exemplo de vários graficos que o R consegue fazer.

### 📊  Aplicações da biblioteca Leem na linguagem R
 O leem é uma ferramenta que podemos usar no R que simplifica diversas funções,como a criação de gráficos com marcações de média,moda e mediana,criação de tabelas de frequencia.
Para começar a utilizar o leem instalamos a biblioteca Leem utilizando o comando install.packages("leem").
(dados utilizados são hipoteticos):
```{r}
# Anexando o pacote leem
library(leem)
```

Para a utilização da biblioteca anexos ela sempre no começo do codigo,usando library(leem)

```{r}
dados <- c(0,0,0,1,1,1,1,1,1,1,2,2,2,2,3,3,3,3,3,4)
```

Como ainda continua sendo linguagem definimos um objeto com os dados que temos da mesma forma que fizemos anteriormente

```{r}
  dados <- c(0,0,0,1,1,1,1,1,1,1,2,2,2,2,3,3,3,3,3,4)
  dados <- new_leem(dados,variable = 2) 
  tabfreq(dados)
```

Aqui criamos uma tabela de frequencia usando a função tabfreq(),mas definimos o objeto dados como continuous na função  new_leem(dados,variable = 2), o '2' define como continuous podemos tambem escrever continuous ao inves de '2'.

```{r}
  dados <- c(0,0,0,1,1,1,1,1,1,1,2,2,2,2,3,3,3,3,3,4)
  dados <- new_leem(dados,variable = 2) 
  mpos(dados,grouped = TRUE) # Medidas de posicao
```

Pode ser utilizado para calcular as medidas de posições com a função mpos()


```{r}
  dados <- c(0,0,0,1,1,1,1,1,1,1,2,2,2,2,3,3,3,3,3,4)
  dados <- new_leem(dados,variable = 1) 
  barplot(dados)
```

O leem também pode ser usado para a criação de graficos simples e complexos, um exemplo é o gráfico e barras usando o comando  barplot().

- biblioteca leem @leem

## 🧠 Considerações finais

Compreendemos que o R sendo um ambiente completo no qual a organização dos dados em objetos e a utilização de funções constituem a base para qualquer análise.foi possivel também evidenciando que o domínio da sintaxe básica e dos tipos de dados é fundamental antes de avançar para análises mais complexas.

## 📖 Referências